ACORDAO-COMPLETO-2376873

ACÓRDÃO 12676/2019 ATA 43/2019 - SEGUNDA CÂMARA

VISTOS, relatados e discutidos estes autos referentes à Tomada de Contas Especial instaurada pelo Ministério da Cultura em desfavor de Vagner Dias de Souza (XXX.920.450-XX) , em razão da não comprovação da boa e regular aplicação dos recursos captados na forma de doações ou patrocínios (Mecenato) , no âmbito do Programa Nacional de Apoio à Cultura, destinados à realização do projeto "Brincando com Você" (Pronac 10-10578) ;
		ACORDAM os Ministros do Tribunal de Contas da União, reunidos em Sessão da 2ª Câmara, ante as razões expostas pelo relator, em:
9.1. considerar revel o Sr. Vagner Dias de Souza (XXX.920.450-XX) , para todos os efeitos, dando-se seguimento ao processo, com fulcro no art. 12, § 3º, da Lei 8.443/1992;
9.2. com fulcro nos arts. 1º, inciso I, 16, inciso III, alíneas "a", "b" e "c", 19, caput, e 23, inciso III, da Lei 8.443/1992, julgar irregulares as contas do Sr. Vagner Dias de Souza e condená-lo ao pagamento da quantia especificada a seguir, atualizada monetariamente e acrescida dos juros de mora, calculados a partir da datas indicadas, até a data da efetiva quitação, fixando-lhe o prazo de 15 (quinze) dias, a contar da notificação do presente acórdão, para que comprove, perante o Tribunal, o recolhimento do débito aos cofres do Fundo Nacional da Cultura, nos termos do art. 214, inciso III, alínea "a", do Regimento Interno do TCU;
	Data
	Valor (R$) 

	30/12/2010
	82.992,00

	9.3. aplicar ao referido responsável a multa prevista no art. 57 da Lei 8.443/1992, no valor de R$ 8.000,00 (oito mil reais) , fixando-lhe o prazo de 15 (quinze) dias, a contar da notificação, para que comprove, perante o Tribunal, nos termos do art. 214, inciso III, alínea "a", do Regimento Interno do TCU, o recolhimento da dívida ao Tesouro Nacional, atualizada monetariamente desde a data do presente acórdão até a do efetivo recolhimento, se for paga após o vencimento, na forma da legislação em vigor;
		9.4. autorizar, desde logo, a cobrança judicial das dívidas, caso não atendidas as notificações, nos termos do art. 28, inciso II, da Lei 8.443/1992;
		9.5. autorizar o pagamento parcelado das dívidas, em até 36 (trinta e seis) parcelas mensais e consecutivas, nos termos do art. 26 da Lei 8.443/1992, c/c o art. 217 do Regimento Interno do TCU, fixando o vencimento da primeira parcela em 15 (quinze) dias, a contar do recebimento da notificação do acórdão, e o das demais a cada 30 (trinta) dias, devendo incidir sobre cada parcela os respectivos encargos, na forma prevista na legislação em vigor;
9.6. alertar o responsável de que a falta de comprovação do recolhimento de qualquer parcela importará no vencimento antecipado do saldo devedor, nos termos do § 2º do art. 217 do Regimento Interno do TCU;
		9.7. esclarecer ao responsável que, caso se demonstre, por via recursal, a correta aplicação dos recursos, mas não se justifique a omissão na prestação de contas, o débito poderá ser afastado, entretanto permanecerá a irregularidade das contas, dando ensejo à aplicação da multa prevista no art. 58, inciso I, da Lei 8.443/1992;
	9.8. remeter cópia da presente deliberação à Procuradoria Regional da República no Estado do Rio de Janeiro, para as providências cabíveis, nos termos do § 7º, in fine, do art. 209 do Regimento Interno do TCU;
		9.9. dar ciência da presente deliberação ao responsável e à Secretaria Especial de Cultura/Ministério da Cidadania.

TCE instaurada pela Secretaria Especial de Cultura em razão de omissão no dever de prestar contas dos recursos captados para o Projeto Pronac 10-10578, tendo por objeto a capacitação voltada para voluntários em ações culturais da cidade de Petrópolis, durante o ano de 2011.

Segunda Câmara

Órgãos e entidades do Estado do Rio de Janeiro.

3. Interessados/Responsáveis:
3.1. Interessado: Ministério da Cultura, atual Secretaria Especial de Cultura/Ministério da Cidadania.
3.2. Responsável: Vagner Dias de Souza (XXX.920.450-XX).

13.1. Ministros presentes: Ana Arraes (Presidente), Augusto Nardes, Aroldo Cedraz (Relator) e Raimundo Carreiro.
13.2. Ministros-Substitutos presentes: Marcos Bemquerer Costa e André Luís de Carvalho.

AROLDO CEDRAZ

Adoto como parte integrante do Relatório a instrução de mérito elaborada no âmbito da Secretaria de Controle Externo de Tomada de Contas Especial (peça 39) , cuja proposta de encaminhamento contou com a anuência do corpo diretivo da referida unidade técnica (peças 40/41) :
"INTRODUÇÃO
Trata-se de Tomada de Contas Especial (TCE) instaurada pelo Ministério da Cultura (MinC) em desfavor do Sr. Vagner Dias de Souza (CPF XXX.920.450-XX) , em virtude da não comprovação da boa e regular gestão dos recursos captados mediante incentivo fiscal da "Lei Rouanet", em face da omissão no dever de prestar contas dos recursos destinados ao Projeto "Brincando com Você" (Pronac 10-10578) , tendo por objeto a capacitação de voluntários em ações culturais da cidade de Petrópolis nas técnicas cênicas de contação de histórias e interações lúdicas com crianças, idosos e pessoas portadoras de necessidades especiais, bem como a realização de 12 intervenções em escolas, creches, orfanatos e asilos durante o ano de 2011 (peça 1, p. 1) , aprovado e autorizado pela Portaria-MinC 693/2010 (peça 4) , permitindo a captação de recursos financeiros na forma de doações ou patrocínios (Mecenato) , conforme estipulado na Lei 8.313/1991 e alterações.
HISTÓRICO
A Portaria MinC 693/2010 autorizou a captação do valor de apoio, totalizando R$ 82.992,00 no período de 16/12/2010 a 31/12/2011 (peça 4) , com período de execução previsto para 15/12/2010 a 31/12/2011 (peça 20, p. 3, item 2) , recaindo o prazo para prestação de contas até 30/1/2012  (de acordo com a IN Conjunta MinC/MF 1/1995, art. 9º, inciso I) .
Do total autorizado, foi captado pelo proponente R$ 82.992,00, correspondente a 100 % do total autorizado, conforme atesta recibo de captação (peça 5) e extrato bancário (peça 6) , de acordo com as seguintes informações:
	Data
	Valor

	30/12/2010
	82.992,00

O quadro a seguir demonstra que o órgão instaurador (MinC) diligenciou e notificou devidamente o responsável acerca da omissão no dever legal de prestar contas dos recursos recebidos, requerendo a devolução dos valores ou a adoção das providências devidas, a saber:
	Responsável
	Expediente
	Emissão
	Localização
Ofício (Peça) 
	Ciência
	AR/Doc
 (Peça) 

	Vagner Dias de Souza
	Comunicado 152/2017
	5/5/2017
	10
	AR devolvido
	12

		Contato Telefônico 205/2017
	5/5/2017
	11
	-
	-

		Portaria 278/2017
	5/5/2017
	9
	5/5/2017
	9

		Edital DOU 
	13/7/2017
	13
	13/7/2017
	13

A gestão empreendida no projeto foi quali¿cada como irregular devido à omissão no dever de prestar contas, conforme o Laudo Final sobre a Prestação de Contas 79/2017/MinC (peça 8) , que determinou sua reprovação e deferiu a inabilitação da proponente.
Diante da não apresentação da prestação de contas e da consequente não demonstração da boa e regular gestão dos recursos repassados e sua não devolução, instaurou-se o presente processo. Nesse sentido, no Relatório de TCE 723/2018 (peça 20) , concluiu-se que o prejuízo importa no valor original de R$ 82.992,00, imputando-se a responsabilidade a Sr. Vagner Dias de Souza (CPF XXX.920.450-XX) .
O Relatório de Auditoria 1181/2018 (peça 21) , da Controladoria-Geral da União (CGU) , ratificou o posicionamento do Tomador de Contas. Após serem emitidos o Certificado de Auditoria, o Parecer do Dirigente e o Pronunciamento Ministerial (peças 22, 23 e 24, respectivamente) , o processo foi remetido a esse Tribunal.
Na instrução inicial (peça 28) , acompanhada de pronunciamentos em mesmo sentido (peças 28-29) , analisando-se os documentos nos autos, concluiu-se pela necessidade de realização de:
1.1. CITAÇÃO:
1.1.1. Irregularidade: não comprovação da boa e regular gestão dos recursos captados com amparo no Pronac 10-10578, decorrente da omissão no dever de prestar contas dos valores transferidos;
1.1.2. Valor original do débito e data:
	Data
	Valor

	30/12/2010
	82.992,00

1.1.3. Conduta: omitir-se no dever de prestar contas dos recursos captados com amparo no Pronac 10-10578, quando deveria tê-lo feito até 30/1/2012;
1.2. AUDIÊNCIA:
1.2.1. Irregularidade: não cumprimento do prazo originalmente estipulado para prestação de contas no âmbito do projeto Pronac 10-10578;
1.2.2. Conduta: descumprir o prazo originalmente estipulado para prestação de contas dos recursos federais captados com amparo no Pronac 10-10578, que se encerrou em 30/1/2012;
1.2.3. Em cumprimento ao pronunciamento da unidade (peça 30) , foi efetuada a citação e audiência do responsável, conforme expedientes relacionados a seguir:
	Responsável
	Ofício
	Data do ofício
	Data de Recebimento do Ofício
	Nome do Recebedor do Ofício
	Observação
	Fim do Prazo para defesa

	Vagner Dias de Souza
	1187/2019-TCU/SECEX-TCE (peça 31) 
	1/4/2019
	AR Devolvido por motivo de "mudou-se" (peças 32 e 33) 
	-
	Ofício enviado no endereço do responsável, conforme pesquisa de endereço (peça 26) .
	-

		2712/2019 TCU/SECEX-TCE (peça 36) 
	20/5/2019
	30/5/2019 (peça 37) 
	Walter Sidrônio de Souza (CPF XXX.227.747-XX) 
	Ofício recebido no endereço do responsável, conforme pesquisa de endereço CNH (peça 35) .
	15/6/2019

Transcorrido o prazo regimental, o responsável permaneceu silente, devendo ser considerado revel, nos termos do art. 12, §3º, da Lei 8.443/1992.
EXAME TÉCNICO
Da validade das notificações
 Preliminarmente, cumpre tecer breves considerações sobre a forma como são realizadas as comunicações processuais no TCU. A esse respeito, destacam-se o art. 179, do Regimento Interno do TCU (Resolução 155, de 4/12/2002) e o art. 4º, inciso III, § 1º, da Resolução TCU 170, de 30 de junho de 2004, in verbis:
Art. 179. A citação, a audiência ou a notificação, bem como a comunicação de diligência, farse-ão:
I - mediante ciência da parte, efetivada por servidor designado, por meio eletrônico, fac-símile, telegrama ou qualquer outra forma, desde que fique confirmada inequivocamente a entrega da comunicação ao destinatário;
II - mediante carta registrada, com aviso de recebimento que comprove a entrega no endereço do destinatário;
III - por edital publicado no Diário Oficial da União, quando o seu destinatário não for localizado
 (...) 
Art. 3º As comunicações serão dirigidas ao responsável, ou ao interessado, ou ao dirigente de órgão ou entidade, ou ao representante legal ou ao procurador constituído nos autos, com poderes expressos no mandato para esse fim, por meio de:
I - correio eletrônico, fac-símile ou telegrama;
II - servidor designado;
III - carta registrada, com aviso de recebimento;
IV - edital publicado no Diário Oficial da União, quando o seu destinatário não for localizado, nas hipóteses em que seja necessário o exercício de defesa".
Art. 4º. Consideram-se entregues as comunicações:
I - efetivadas conforme disposto nos incisos I e II do artigo anterior, mediante confirmação da ciência do destinatário;
II - realizadas na forma prevista no inciso III do artigo anterior, com o retorno do aviso de recebimento, entregue comprovadamente no endereço do destinatário;
III - na data de publicação do edital no Diário Oficial da União, quando realizadas na forma prevista no inciso IV do artigo anterior.
§ 1º O endereço do destinatário deverá ser previamente confirmado mediante consulta aos sistemas disponíveis ao Tribunal ou a outros meios de informação, a qual deverá ser juntada ao respectivo processo.
 (...) 
 Bem se vê, portanto, que a validade da citação via postal não depende de que o aviso de recebimento seja assinado pelo próprio destinatário da comunicação, o que dispensa, no caso em tela, a entrega do AR em "mãos próprias". A exigência da norma é no sentido de o Tribunal verificar se a correspondência foi entregue no endereço correto, residindo aqui a necessidade de certeza inequívoca. 
 Não é outra a orientação da jurisprudência do TCU, conforme se verifica dos julgados a seguir transcritos:
São válidas as comunicações processuais entregues, mediante carta registrada, no endereço correto do responsável, não havendo necessidade de que o recebimento seja feito por ele próprio (Acórdão 3648/2013-TCU-Segunda Câmara, Relator Ministro JOSÉ JORGE) ;
É prescindível a entrega pessoal das comunicações pelo TCU, razão pela qual não há necessidade de que o aviso de recebimento seja assinado pelo próprio destinatário. Entregandose a correspondência no endereço correto do destinatário, presume-se o recebimento da citação. (Acórdão 1019/2008-TCU-Plenário, Relator Ministro BENJAMIN ZYMLER) ;
As comunicações do TCU, inclusive as citações, deverão ser realizadas mediante Aviso de Recebimento - AR, via Empresa Brasileira de Correios e Telégrafos, bastando para sua validade que se demonstre que a correspondência foi entregue no endereço correto. (Acórdão 1526/2007-TCU-Plenário, Relator Ministro AROLDO CEDRAZ) .
 A validade do critério de comunicação processual do TCU foi referendada pelo Supremo Tribunal Federal, nos termos do julgamento do MS-AgR 25.816/DF, por meio do qual se afirmou a desnecessidade da ciência pessoal do interessado, entendendo-se suficiente a comprovação da entrega do "AR" no endereço do destinatário:
EMENTA: AGRAVO REGIMENTAL. MANDADO DE SEGURANÇA. DESNECESSIDADE DE INTIMAÇÃO PESSOAL DAS DECISÕES DO TRIBUNAL DE CONTAS DA UNIÃO. ART. 179 DO REGIMENTO INTERNO DO TCU. INTIMAÇÃO DO ATO IMPUGNADO POR CARTA REGISTRADA, INICIADO O PRAZO DO ART. 18 DA LEI nº 1.533/51 DA DATA CONSTANTE DO AVISO DE RECEBIMENTO. DECADÊNCIA RECONHECIDA. AGRAVO IMPROVIDO.
O envio de carta registrada com aviso de recebimento está expressamente enumerado entre os meios de comunicação de que dispõe o Tribunal de Contas da União para proceder às suas intimações.
O inciso II do art. 179 do Regimento Interno do TCU é claro ao exigir apenas a comprovação da entrega no endereço do destinatário, bastando o aviso de recebimento simples.
 No caso vertente, haja vista a tentativa frustrada de notificação do Sr. Vagner Dias de Souza (CPF XXX.920.450-XX) por meio do endereço constante do sistema CPF da Receita Federal (peças 31-33) , sua citação se efetivou por meio de ofício (peça 36) , consoante endereço válido extraído dos sistemas internos do TCU, obtido da base de dados da Carteira Nacional de Habilitação (peça 35) , devidamente recebido, por terceiros, via AR (peça 37) . 
Nos processos do TCU, a revelia não leva à presunção de que seriam verdadeiras todas as imputações levantadas contra os responsáveis, diferentemente do que ocorre no processo civil, em que a revelia do réu opera a presunção da verdade dos fatos narrados pelo autor. Dessa forma, a avaliação da responsabilidade do agente não pode prescindir da prova existente no processo ou para ele carreada. 
 Ao não apresentar sua defesa, o responsável deixou de produzir prova da regular aplicação dos recursos sob sua responsabilidade, em afronta às normas que impõem aos gestores públicos a obrigação legal de, sempre que demandados pelos órgãos de controle, apresentar os documentos que demonstrem a correta utilização das verbas públicas, a exemplo do contido no art. 93 do Decreto-Lei 200/67:
Quem quer que utilize dinheiros públicos terá de justificar seu bom e regular emprego na conformidade das leis, regulamentos e normas emanadas das autoridades administrativas competentes.
 Mesmo as alegações de defesa não sendo apresentadas, considerando o princípio da verdade material que rege esta Corte, procurou-se buscar, em manifestações do responsável na fase interna desta TCE, se havia algum argumento que pudesse ser aproveitado a seu favor.
 Nesse sentido, não foi localizado, nos autos, qualquer documento que subsidiasse exame de sua defesa. Conforme se observa, não há apresentação de justificativas plausíveis nem documentação apta a comprovar a boa e regular gestão dos recursos, também inexiste prestação de contas nos autos. Dessa forma, não há argumentos apresentados na fase interna com o condão de elidir as irregularidades apontadas.
 Quanto à pretensão punitiva do TCU, conforme Acórdão 1441/2016-TCU-Plenário, que uniformizou a jurisprudência acerca dessa questão, subordina-se ao prazo geral de prescrição indicado no art. 205 do Código Civil, que é de 10 anos, contado da data de ocorrência da irregularidade sancionada, nos termos do art. 189 do Código Civil, sendo este prazo interrompido pelo ato que ordenar a citação, a audiência ou a oitiva do responsável. No caso em exame, não ocorreu a prescrição, uma vez que a omissão da prestação de contas ocorreu em 31/7/2011 e o ato de ordenação da citação ocorreu em 8/2/2019 (peça 46) .
 Em se tratando de processo em que a parte interessada não se manifestou acerca das irregularidades imputadas, não há elementos para que se possa efetivamente aferir e reconhecer a ocorrência de boa-fé na conduta dos responsáveis, podendo este Tribunal, desde logo, proferir o julgamento de mérito pela irregularidade das contas, conforme nos termos dos §§ 2º e 6º do art. 202 do Regimento Interno do TCU (Acórdão 2064/2011-TCU-Primeira Câmara - relator Min. Ubiratan Aguiar, 6.182/2011-TCU-1ª Câmara - relator Min. Weber de Oliveira, 4.072/2010-TCU-1ª Câmara - Relator Min. Valmir Campelo, 1.189/2009-TCU-1ª Câmara - Relator Min. Marcos Bemquerer, e 731/2008-TCU-Plenário - Relator Min. Aroldo Cedraz) .
 Registra-se que o responsável ficou, também, silente (vide ofício à peça 36, p. 2) , no que se refere à audiência, o que resultaria na proposta de aplicação da multa do art. 58, inciso I.
 Entretanto, quanto à possibilidade de aplicação cumulativa das multas dos arts. 57 e 58, inciso I, da Lei 8.443/1992, ainda que seja adequada a realização de citação e audiência do responsável, por força do disposto no art. 209, §4º, do RI/TCU, o Tribunal reconhece que existe relação de subordinação entre as condutas de "não comprovação da aplicação dos recursos" e de "omissão na prestação de contas", sendo a primeira consequência da segunda
 Tal entendimento enseja, na verificação das duas irregularidades, a aplicação da multa do art. 57, com o afastamento da multa do art. 58, inciso I, em atenção ao princípio da absorção (Acórdão 9579/2015-TCU-Segunda Câmara, Relator Vital do Rêgo; Acórdão 2469/2019-TCU-Primeira Câmara, Relator Augusto Sherman) .
 Conforme leciona Cezar Bitencourt (Tratado de Direito Penal: parte geral - 8 Ed. - São Paulo: Saraiva, 2003. Pg. 565) , na absorção, " (...) a pena do delito mais grave absorve a pena do delito menos grave, que deve ser desprezada". 
 No caso concreto, a "omissão no dever de prestar contas", embora seja uma irregularidade autônoma, funciona como fase ou meio para a consecução da "não comprovação da aplicação dos recursos", havendo clara relação de interdependência entre essas condutas. Dessa forma, recaindo a duas ocorrências num mesmo gestor, deve prevalecer a pena do delito mais grave, qual seja, a multa do art. 57 da Lei 8.443/1992.
 Dessa forma, o responsável Vagner Dias de Souza (CPF XXX.920.450-XX) deve ser considerado revel, nos termos do art. 12, §3º, da Lei 8.443/1992, devendo as contas serem julgadas irregulares, condenando-o ao débito apurado e aplicando-lhe a multa prevista no art. 57 da Lei 8.443/1992.
CONCLUSÃO
Conclui-se que o responsável Vagner Dias de Souza (CPF XXX.920.450-XX) deve ser considerado revel, nos termos do art. 12, §3º, da Lei 8.443/1992, devendo suas contas serem julgadas irregulares, condenando-o ao débito apurado e aplicando-lhe a multa prevista no art. 57 da Lei 8.443/1992 (podendo ser reaplicada, caso se demonstre, por via recursal, a correta aplicação dos recursos, a multa do art. 58, inciso I, da Lei 8.443/1992, que ora se propõe seja absorvida pela multa do art. 57 do mesmo diploma legal) .
PROPOSTA DE ENCAMINHAMENTO
 Diante do exposto, submetemos os autos à consideração superior, propondo ao Tribunal:
1.3. considerar revel o responsável Sr. Vagner Dias de Souza (CPF XXX.920.450-XX) , para todos os efeitos, dando-se prosseguimento ao processo, com fulcro no art. 12, § 3º, da Lei 8.443/1992;
1.4. julgar irregulares, nos termos dos arts. 1º, inciso I, 16, inciso III, alínea "a", § 2º, da Lei 8.443/1992 c/c os arts. 19 e 23, inciso III, da mesma Lei, e com arts. 1º, inciso I, 209 e inciso I, 210, do Regimento Interno/TCU, as contas do responsável Sr. Vagner Dias de Souza (CPF XXX.920.450-XX) , condenando-o ao pagamento das importância a seguir especificada, atualizada monetariamente e acrescida dos juros de mora, calculada a partir da data discriminada até a data do efetiva quitação do débito, fixando-lhe o prazo de quinze dias, para que comprove, perante o Tribunal (art. 214, inciso III, alínea "a", do Regimento Interno) , o recolhimento das referidas quantias aos cofres do Fundo Nacional de Cultura, nos termos do art. 23, inciso III, alínea "a", da Lei 8.443/1992;
	Data de origem
	Valor histórico (R$) 

	30/12/2010
	82.992,00

Valor atualizado do débito até 18/9/2019 (com juros) : R$ 163.755,15 (peça 39) 
1.5. aplicar ao responsável Sr. Vagner Dias de Souza (CPF XXX.920.450-XX) a multa prevista no art. 57 da Lei 8.443/1992 c/c o art. 267 do RI/TCU, fixando-lhe o prazo de quinze dias, a contar da notificação, para que comprove, perante o Tribunal (art. 214, III, a, do Regimento Interno do TCU) , o recolhimento da dívida aos cofres do Tesouro Nacional, atualizada monetariamente desde a data do acórdão que vier a ser proferido por este Tribunal até a do efetivo recolhimento, se pagas após o vencimento, na forma da legislação em vigor;
1.6. informar ao responsável Sr. Vagner Dias de Souza (CPF XXX.920.450-XX) que, caso se demonstre, por via recursal, a correta aplicação dos recursos, poderá ser reaplicada a multa do art. 58, inciso I, da Lei 8.443/1992, antes absorvida pela multa do art. 57 do mesmo diploma legal;
1.7. autorizar, desde logo, a cobrança judicial das dívidas, caso não atendidas as notificações, na forma do disposto no art. 28, inciso II, da Lei 8.443/1992;
1.8. autorizar também, desde logo, se requerido, com fundamento no art. 28, inciso I, da Lei 8.443, de 1992 c/c o art. 217, §§ 1º e 2º do Regimento Interno, o parcelamento da dívida em até 36 parcelas, incidindo sobre cada parcela, corrigida monetariamente, os correspondentes acréscimos legais fixando- lhe o prazo de quinze dias, a contar do recebimento da notificação, para comprovar perante o Tribunal o recolhimento da primeira parcela, e de trinta dias, a contar da parcela anterior, para comprovar os recolhimentos das demais parcelas, devendo incidir sobre cada valor mensal, atualizado monetariamente, os juros de mora devidos, no caso do débito, na forma prevista na legislação em vigor, alertando o responsável de que a falta de comprovação do recolhimento de qualquer parcela importará o vencimento antecipado do saldo devedor, nos termos do § 2º do art. 217 do Regimento Interno deste Tribunal;
1.9. enviar cópia do Acórdão que vier a ser proferido ao Ministério da Cidadania (incorporador do Ministério da Cultura) e ao responsável, para ciência, informando que a presente deliberação, acompanhada do Relatório e do Voto que a fundamenta, está disponível para a consulta no endereço www.tcu.gov.br/acordaos, além de esclarecer que, caso requerido, o TCU poderá fornecer sem custos as correspondentes cópias, de forma impressa."
2.	O representante do Ministério Público de Contas manifestou-se, quanto ao mérito, em concordância com a unidade técnica, sugerindo pequeno ajuste na redação constante da proposta de encaminhamento, nos termos a seguir (peça 42) :
	"Trata-se de Tomada de Contas Especial instaurada pelo extinto Ministério da Cultura em desfavor do Sr. Vagner Dias de Souza, em virtude da não comprovação da boa e regular gestão dos recursos captados mediante incentivo fiscal da "Lei Rouanet" (omissão no dever de prestar contas) , destinados ao Projeto "Brincando com Você", tendo por objeto a capacitação de voluntários em ações culturais da cidade de Petrópolis nas técnicas cênicas de contação de histórias e interações lúdicas com crianças, idosos e pessoas portadoras de necessidades especiais, bem como a realização de 12 intervenções em escolas, creches, orfanatos e asilos durante o ano de 2011.
	Regularmente citado, o responsável quedou-se revel.
	A unidade técnica propõe o julgamento das contas pela irregularidade, a condenação em débito e a aplicação da multa prevista no art. 57 da Lei nº 8.443/1992, além das demais providências de praxe.
	Manifesto-me de acordo com o encaminhamento alvitrado, sugerindo apenas o aperfeiçoamento da redação contida no subitem 28.4 da proposta de encaminhamento veiculada na instrução de peça 39, para deixar claro que eventual recurso interposto pelo responsável que venha a comprovar a regularidade da aplicação dos recursos somente elidirá a irregularidade das contas caso seja justificada a omissão no dever de prestar contas. Caso contrário, a irregularidade permanecerá e dará ensejo à aplicação da multa prevista no art. 58, inciso I, da Lei nº 8.443/1992. 
	Objetiva-se, assim, coadunar a proposta da SecexTCE com o disposto no art. 209, § 4º, do Regimento Interno do TCU.
	Segue a redação sugerida:
	28.4. informar ao responsável Sr. Vagner Dias de Souza (CPF XXX.920.450-XX) que, caso se demonstre, por via recursal, a correta aplicação dos recursos mas não se justifique a omissão da prestação de contas, o débito poderá ser afastado mas permanecerá a irregularidade das contas, dando-se ensejo à aplicação da multa prevista no art. 58, inciso I, da Lei 8.443/1992.
	Caso seja acolhida a proposta de redação acima, sugiro, ainda, que seja encaminhada cópia da decisão que vier a ser adotada à SecexTCE, para fins de aperfeiçoamento dos procedimentos de instrução processual à cargo da unidade."
	É o Relatório.

não há.

Subprocurador-Geral Lucas Rocha Furtado.

TOMADA DE CONTAS ESPECIAL. LEI 8.313/1991 (LEI ROUANET). NÃO COMPROVAÇÃO DA BOA E REGULAR APLICAÇÃO DOS RECURSOS CAPTADOS MEDIANTE INCENTIVO FISCAL. CITAÇÃO. REVELIA. CONTAS IRREGULARES COM DÉBITO E MULTA.

TOMADA DE CONTAS ESPECIAL (TCE)

Secretaria de Controle Externo de Tomada de Contas Especial.

Conforme consignado no Relatório precedente, trata-se de processo de Tomada de Contas Especial instaurada pelo Ministério da Cultura em desfavor de Vagner Dias de Souza, em razão da não comprovação da boa e regular aplicação dos recursos captados na forma de doações ou patrocínios (Mecenato) , no âmbito do Programa Nacional de Apoio à Cultura, destinados à realização do projeto "Brincando com Você" (Pronac 10-10578) , com recursos da ordem de R$ 82.992,00, objetivando a capacitação de voluntários em ações culturais da cidade de Petrópolis, nas técnicas cênicas de contação de histórias e interações lúdicas com crianças, idosos e pessoas portadores de necessidades especiais, bem como a realização de 12 (doze) intervenções em escolas, creches, orfanatos e asilos durante o exercício de 2011.
2.	Remetido o processo ao TCU, a unidade técnica promoveu a citação do responsável, o qual deixou transcorrer, in albis, o prazo regimental para o recolhimento do débito ou apresentação das alegações de defesa com a documentação apta a comprovar a legalidade na aplicação dos valores captados.
3.	Tendo em vista a revelia do responsável (art. 12, inciso IV, § 3º, da Lei 8.443/1992) e a comprovada omissão no dever constitucional e legal, a unidade técnica propõe, em síntese, o julgamento pela irregularidade das contas, a condenação em débito e a aplicação de multa.
4.	A revelia ante o dever de comprovar a boa e regular utilização dos recursos públicos recebidos autoriza, desde já, o julgamento das presentes contas. 
5.	Nesse passo, acolho como razões de decidir os argumentos e conclusões oferecidos pela unidade técnica, com o ajuste redacional proposto pelo Parquet, os quais abordaram, com bastante propriedade, todas as questões necessárias ao deslinde do feito, esgotando a análise da matéria.
6.	Com efeito, considerando devidamente quantificado o dano e delimitada a responsabilidade do Sr. Vagner Dias de Souza quanto ao dever de comprovar a boa e regular aplicação dos recursos em tela, e não havendo como reconhecer a boa-fé objetiva, as presentes contas devem ser julgadas irregulares, com condenação em débito, sem prejuízo da aplicação da multa prevista no art. 57 da Lei 8.443/1992, eis que o ato de citação, de 8/2/2019, ocorreu antes de completados 10 anos da data em que se operou a omissão na prestação de contas (31/7/2011) , não se aplicando a prescrição da pretensão punitiva, na forma disposta no Acórdão 1441/2016-TCU-Plenário.
7.	 O encaminhamento proposto se encontra em conformidade com a pacífica jurisprudência da Corte, no sentido de que os patrocínios recebidos ao amparo da Lei de Incentivo à Cultura são recursos públicos federais originários de renúncia tributária da União, o que faz incidir sobre o captador dos recursos o dever de prestar contas do seu uso, consoante o parágrafo único do art. 70 da Constituição Federal de 1988 (Acórdão 2076/2011-TCU-Plenário, 5.097/2014-1ª Câmara, 4.028/2010-2ª Câmara) .
8.	Em acréscimo, proponho pequeno ajuste no fundamento para a irregularidade das presentes contas, não somente a alínea "a" do inciso III do art. 16 da Lei 8.443/1992, mas também as alíneas "b" e "c", que também se amoldam às irregularidades detectadas neste processo, conforme diversos julgados desta Corte de Contas (Acórdão 1601/2019-TCU-Plenário; 1.642/2019, 10.687/2018 e 7.924/2018, da 2ª Câmara) .
8.	Por fim, devem ser autorizados, desde já, o parcelamento do débito e da multa, bem assim a respectiva cobrança judicial, caso não atendida a notificação.
9.	Outrossim, como alvitrado, faz-se necessária a remessa de cópia da deliberação a ser proferida, ao órgão regional da Procuradoria da República no Estado do Rio de Janeiro, para as providências cabíveis, ex vi do § 7o, in fine, do art. 209 do Regimento Interno do TCU.
	Ante o exposto, Voto por que seja adotada a deliberação que ora submeto a este Colegiado.
TCU, Sala das Sessões Ministro Luciano Brandão Alves de Souza, em 26 de novembro de 2019.
AROLDO CEDRAZ 
Relator